【裁判字號】    96,交聲,1595
【裁判日期】    991130
【裁判案由】    違反道路交通管理處罰條例聲明異議
【裁判全文】
臺灣士林地方法院交通事件裁定        96年度交聲字第1595號
原處分機關  臺北市交通事件裁決所
異  議  人
即受處分人  蔡垂漳
上列異議人即受處分人因違反道路交通管理處罰條例案件，對於
臺北市交通事件裁決所中華民國96年11月7 日所為之北市裁二字
第裁22-A1A123888號裁決書（原舉發單號：臺北市政府警察局北
市警交大字第A1A123888 號）聲明異議，本院裁定如下：
    主  文
原處分撤銷。
蔡垂漳轉彎車而未讓直行車先行，因而肇事致人受傷，記違規點
數4點。
    理  由
一、按汽車駕駛人轉彎時，轉彎車不讓直行車先行，處600 元以
    上1800元以下罰鍰，道路交通管理處罰條例第48條第1 項第
    6 款定有明文。
二、原處分意旨略以：異議人於96年8 月25日上午9 時30分許駕
    駛車號EP-5337 號自用一般小客車，在行經台北市○○○路
    ○ 段與四維路170 巷口時，為轉彎車而未讓直行車先行，因
    而肇事致人受傷，經警舉發違規，爰依道路交通管理處罰條
    例第48條第1 項第6 款、第61條第3 項、第63條第1 項第1
    款（原處分漏載第1 項第1 款）之規定，裁處異議人罰鍰新
    臺幣900 元，並記違規點數4 點。
三、異議意旨略以：異議人由臺北市○○○路○段由北往南，約
    行駛至四維路170 巷交岔路口前，異議人於快車道第一車道
    因無逆向來車，左轉至敦化南路二段無名巷（即四維路170
    巷之對巷），當車完成轉彎行至對向由南往北之慢車道第二
    車道、車行方向並與該南北向車道呈垂直時，突遭車行方向
    由南往北之A2F-658 號重機車自前輪右側猛烈撞擊，致該車
    駕駛邱子栗受傷倒地，隨即行駛於後之LKR-319 號重機車因
    閃避不及，致直撞右後側車門，另KYG-962 號重機車則於閃
    避中滑倒，惟異議人認為當時其駕駛之EP-5337 號自小客車
    遭A2F-658 號重機車撞及時已完成左轉轉彎，而為直行車，
    且駛至對向車道第二慢車道，約近抵達無名巷之巷口前，當
    EP-5337 號自小客車已左轉成直行車時，A2F-658 號重機車
    於駛至路口前自應減速慢行、注意車前狀況，即應讓已完成
    左轉彎之車輛先行，方屬合法。惟A2F-658 號重機車顯有超
    速行駛且未減速之情況，並未讓已成直行車之EP-5337 號自
    小客車先行，甚而恐有加速欲超越異議人EP-5337 號自小客
    車之意圖，方致撞擊異議人EP-5337 號自小客車，且本案事
    故現場圖之記載欠詳，是以，原處分機關認其有轉彎車未讓
    直行車先行之違規行為，與事實不符，請求撤銷原處分，爰
    此，聲明異議云云。
四、經查：
(一)異議人蔡垂漳於民國96年8 月25日9 時30分許，駕駛車牌號
    碼EP-5337 號自用小客車，沿臺北市○○○路○ 段北往南方
    向內側車道行駛，於行至該路段與臺北市○○路170 巷口欲
    左轉時，原應注意汽車行駛至交岔路口，其行進、轉彎，轉
    彎車輛應讓直行車輛先行之規定，而依當時天氣晴、日間自
    然光線、市區道路鋪裝柏油、路面乾燥、無缺陷、無障礙物
    、行車管制號誌正常，雖快、慢車道分隔島上因種植樹木較
    高而視距不良，惟依蔡垂漳之智識、能力及駕駛經驗，並無
    不能注意之情事，於左轉時疏未注意禮讓慢車道上之直行車
    輛先行，適有邱子栗騎乘車牌號碼A2F-658 號重型機車沿敦
    化南路2 段外側慢車道（下稱第2 車道）南往北方向行駛至
    上開路口之際，亦疏未注意保持慢車道路段速限40公里之時
    速而以時速60公里以上之速度駛近，見蔡垂漳駕駛之自小客
    車欲通過其行駛之車道延伸處進入四維路170 巷內，欲自該
    自小客車前方繞過，惟仍撞上該自小客車右前側車頭，邱子
    栗之身體則因慣性撞擊該自小客車前擋風玻璃再翻落地面，
    造成雙側股骨骨折、右膝撕裂傷、右大足趾指甲損傷等傷害
    ，經送醫診治後，發生缺氧性腦病變致類植物人狀態，達到
    重大難治傷害之程度等情，先後由臺灣臺北地方法院以97年
    度交易字第291 號及臺灣高等法院98年度交上易字第128 號
    判決過失傷害罪確定，有臺灣臺北地方法院以97年度交易字
    第291 號及臺灣高等法院98年度交上易字第128 號判決書各
    1 份、臺北市政府警察局交通大隊96年10月16日北市警交大
    事字第09635097200 號函檢附道路交通事故初步分析研判表
    、道路交通事故現場圖1 紙、道路交通事故補充資料表4 份
    、交通事故談話紀錄表1 紙、號誌運作時相表、道路交通事
    故調查報告表( 二) 及道路交通事故現場蒐證照片12幀附卷
    可稽，亦有臺北市車輛行車事故鑑定委員會97年1 月9 日北
    鑑審字第09630455400 號函檢送暨臺北市車輛行車事故鑑定
    及覆議委員會鑑定覆議意見書、臺北市立聯合醫院仁愛院區
    97 年4月12日、天主教耕莘醫院97年4 月17日診斷證明書各
    1 份在卷可佐，並經本院職權調取臺灣高等法院98年度上易
    字第128 號過失傷害案全卷卷宗核閱無訛，堪認屬實，異議
    人辯稱其未有轉彎車不讓直行車先行之情事云云，均不足採
    。異議人轉彎車不讓直行車先行之行為既可認定，則原處分
    機關據此引用前開處罰條例第48條第1 項第6 款、第61 條
    第3 項、第63條第1 項第1 款（原處分漏載第1 項第1 款）
    之規定，裁處異議人罰鍰900 元，並記違規點數4 點，於法
    並無不當。
(二)惟按94年2 月5 日公布，95年2 月5 日施行之行政罰法第1
    條規定「違反行政法上義務而受罰鍰、沒入或其他種類行政
    罰之處罰時，適用本法。但其他法律有特別規定者，從其規
    定」，足認行政罰法係屬行政罰之基本法，而道路交通管理
    處罰條例本質上係屬行政罰，此由該條例中就交通違規行為
    所定法律效果包括罰鍰、吊銷證照裁罰等行政罰觀之甚明（
    參照行政罰法第1 條、第2 條將罰鍰、吊銷證照處分均定為
    行政罰），是違反道路交通管理處罰條例之裁罰事件，自有
    行政罰法之適用。又按行政罰法第26條規定：「一行為同時
    觸犯刑事法律及違反行政法上義務規定者，依刑事法律處罰
    之。但其行為應處以其他種類行政罰或得沒入之物而未經法
    院宣告沒收者，亦得裁處之。前項行為如經不起訴處分或為
    無罪、免訴、不受理、不付審理之裁判確定者，得依違反行
    政法上義務規定裁處之。」，此即所謂一事不二罰之原則。
    究其立法目的，係因一行為同時觸犯刑事法律及違反行政法
    上義務規定時，由於刑罰與行政罰同屬對不法行為之制裁，
    而刑罰之懲罰作用較強，故依刑事法律處罰，即足資警惕時
    ，實無一事二罰再處行政罰之必要，且刑事法律處罰，由法
    院依法定程序為之，較符正當法律秩序，應予優先適用，職
    此，因同時觸犯刑事法律及違反行政法上義務規定之行為，
    行政機關得否科以與刑罰相類之行政罰處罰，端視該行為之
    刑事訴追或審判程序終局結果而定，在刑事訴追、審判程序
    尚未終局確定前，行政機關自不得逕予裁罰，至於沒入或其
    他種類行政罰，因兼具維護公共秩序之作用，為達行政目的
    ，行政機關仍得併予裁處，又此所稱「其他種類行政罰」，
    係指違反行政法上之義務應受「裁罰性」之「不利處分」而
    言，依行政罰法第2 條規定，應包括剝奪或消滅資格、權利
    之吊銷證照處分在內。本件異議人轉彎車而未讓直行車先行
    ，因而肇事致人受傷之行為，業經臺灣臺北地方法院於98年
    3 月31日以97年度交易字第291 號刑事判決判處有期徒刑6
    月，經異議人上訴，又經臺灣高等法院於99年9 月30日以98
    年度交上易字第128 號刑事判決駁回上訴確定等情，已據本
    院調閱上開卷宗核閱屬實，異議人既因同一轉彎車而未讓直
    行車先行，因而肇事致人受傷行為同時觸犯刑事法律及違反
    行政法上義務，然刑事部分先後經臺灣臺北地方法院及臺灣
    高等法院審理判決確定，基於「一事不二罰」之行政罰原則
    ，自不得依行政規定再予裁罰，從而，本件原處分機關逕以
    異議人有「轉彎車而未讓直行車先行，因而肇事致人受傷」
    之違規事實，對其裁處罰鍰900 元部分，即有可議，應由本
    院予以撤銷。至原處分裁處違規記點部分，乃裁罰性之不利
    處分，為達遏止轉彎車而未讓直行車先行，因而肇事致人受
    傷之不法行為，維護道路交通用路權人之生命、身體之安全
    法益，依行政罰法第26條第1 項但書之規定，仍得裁處之。
    從而，異議人此部分之異議為無理由。
五、綜上所述，原處分機關依道路交通管理處罰條例第48條第1
    項第6 款規定裁處罰鍰900 元之部分難謂適法，異議人以前
    詞為由，向本院提出異議，即有理由。而依同條例第61條第
    3 項、第63條第1 項第1 款（原處分漏載第1 項第1 款）之
    規定記違規點數4 點部分，為無理由。惟本件係單一交通違
    規行為，罰鍰及記違規點數之處分無從分割，自應由本院將
    原處分撤銷，並裁定如主文第2 項所示，以臻適法。
據上論斷，應依道路交通管理處罰條例第87條第2 項、道路交通
案件處理辦法第19條本文，裁定如主文。
中    華    民    國    99    年    11    月    30    日
                        交通法庭法  官  陳俞婷
以上正本證明與原本無異。
如不服本裁定應於送達後5 日內向本院提出抗告狀。
                                書記官  李玟郁
中    華    民    國    99    年    11    月    30    日

司法院資訊處製作；財團法人民間司法改革基金會備份。
